ACORDAO-COMPLETO-2538574

ACÓRDÃO 6569/2022 ATA 34/2022 - PRIMEIRA CÂMARA

VISTOS, relatados e discutidos estes autos de Tomada de Contas Especial instaurada pelo Fundo Nacional de Saúde/Ministério da Saúde (FNS/MS) , em desfavor do estabelecimento comercial Farmácia Santa Luzia Ltda., solidariamente com a Sra. Nilva Maria de Morais e o Sr. Marcelo Migoto, em razão da aplicação irregular de recursos do Sistema Único de Saúde (SUS) no âmbito do Programa Farmácia Popular do Brasil - Aqui Tem Farmácia Popular (PFPB) , 
ACORDAM os Ministros do Tribunal de Contas da União, reunidos em sessão de 1ª Câmara, ante as razões expostas pelo Relator, em:
9.1. rejeitar as alegações de defesa apresentadas pela Sra. Nilva Maria de Morais (XXX.903.519-XX, 81.440.869/0001-59) e pelo Sr. Marcelo Migoto (CPF XXX.311.109-XX) ;
9.2. julgar irregulares as contas da Sra. Nilva Maria de Morais (XXX.903.519-XX, 81.440.869/0001-59)  e do Sr. Marcelo Migoto (CPF XXX.311.109-XX) , com fundamento nos arts. 1º, inciso I, 16, inciso III, alíneas "b" e "c", da Lei 8.443/1992 c/c os arts. 19 e 23, inciso III, da mesma Lei, e com arts. 1º, inciso I, 209, inciso II e III, 210 e 214, inciso III, do Regimento Interno, e condená-los, solidariamente, ao pagamento das quantias a seguir especificadas, com a fixação do prazo de quinze dias, a contar das notificações, para comprovar, perante o Tribunal (art. 214, inciso III, alínea "a", do Regimento Interno) , o recolhimento das dívidas aos cofres do Fundo Nacional de Saúde, atualizadas monetariamente e acrescidas dos juros de mora, calculados a partir das datas discriminadas, até a data dos recolhimentos, na forma prevista na legislação em vigor, abatendo-se, na oportunidade, os valores já ressarcidos:
	DATA DA OCORRÊNCIA
	VALOR ORIGINAL
 (R$) 
	D/C

	23/08/2012
	 6.839,70 
	D

	23/08/2012
	    160,38 
	D

	23/08/2012
	      13,77 
	D

	10/09/2012
	    106,92 
	D

	10/09/2012
	 9.611,70 
	D

	10/09/2012
	      40,19 
	D

	08/10/2012
	    187,11 
	D

	08/10/2012
	      40,19 
	D

	08/10/2012
	 8.799,00 
	D

	08/11/2012
	      40,19 
	D

	08/11/2012
	      21,60 
	D

	08/11/2012
	 1.443,42 
	D

	08/11/2012
	 5.276,10 
	D

	18/12/2012
	 3.664,40 
	D

	18/12/2012
	 1.165,59 
	D

	18/12/2012
	      66,92 
	D

	18/12/2012
	    123,60 
	D

	30/12/2012
	 4.432,20 
	D

	30/12/2012
	 1.069,20 
	D

	30/12/2012
	    160,20 
	D

	30/12/2012
	      80,38 
	D

	19/02/2013
	      13,77 
	D

	19/02/2013
	 1.951,29 
	D

	07/03/2013
	      22,80 
	D

	07/03/2013
	      87,90 
	D

	07/03/2013
	 4.866,90 
	D

	14/03/2013
	        9,72 
	D

	14/03/2013
	    949,32 
	D

	14/03/2013
	 2.322,00 
	D

	08/04/2013
	 1.854,90 
	D

	16/04/2013
	    887,76 
	D

	31/05/2013
	 2.159,10 
	D

	31/05/2013
	 1.406,97 
	D

	31/05/2013
	      34,80 
	D

	04/06/2013
	 2.008,20 
	D

	04/06/2013
	    399,33 
	D

	01/07/2013
	    447,93 
	D

	02/07/2013
	 2.627,70 
	D

	26/07/2013
	    646,38 
	D

	26/07/2013
	      26,73 
	D

	29/07/2013
	      46,80 
	D

	29/07/2013
	 1.074,20 
	D

	30/08/2013
	    910,30 
	D

	30/08/2013
	    740,34 
	D

	01/10/2013
	      74,40 
	D

	01/10/2013
	    707,80 
	D

	02/10/2013
	    635,04 
	D

	02/10/2013
	      26,73 
	D

	12/11/2013
	    606,69 
	D

	12/11/2013
	    568,00 
	D

	06/12/2013
	    229,23 
	D

	06/12/2013
	 1.786,30 
	D

	06/12/2013
	      14,40 
	D

	30/12/2013
	    728,80 
	D

	07/02/2014
	 1.074,00 
	D

	07/02/2014
	      76,80 
	D

	28/02/2014
	      66,92 
	D

	28/02/2014
	    542,40 
	D

	16/04/2014
	    843,60 
	D

	12/05/2014
	      74,40 
	D

	12/05/2014
	      66,92 
	D

	12/05/2014
	    497,10 
	D

	30/05/2014
	    102,00 
	D

	07/07/2014
	      26,73 
	D

	07/07/2014
	    310,80 
	D

	07/07/2014
	      93,65 
	D

	07/07/2014
	      74,40 
	D

	31/07/2014
	    231,60 
	D

	01/09/2014
	      74,40 
	D

	01/09/2014
	    120,00 
	D

	09/09/2014
	      66,92 
	D

	01/10/2014
	    199,20 
	D

	02/10/2014
	      26,73 
	D

	03/11/2014
	      66,92 
	D

	03/11/2014
	      81,60 
	D

	03/11/2014
	    166,80 
	D

	28/11/2014
	      80,69 
	D

	01/12/2014
	    523,20 
	D

	01/12/2014
	    108,00 
	D

	14/01/2015
	    674,40 
	D

	14/01/2015
	      66,92 
	D

	14/01/2015
	      74,40 
	D

	09/02/2015
	    238,80 
	D

	09/02/2015
	      33,60 
	D

	09/02/2015
	      34,80 
	D

	09/02/2015
	      26,73 
	D

	03/03/2015
	        4,80 
	D

	03/03/2015
	    169,60 
	D

	02/04/2015
	      16,50 
	D

	05/05/2015
	      93,60 
	D

	05/05/2015
	      74,40 
	D

	05/05/2015
	      11,70 
	D

	05/05/2015
	    400,95 
	D

	05/05/2015
	      40,19 
	D

	12/06/2015
	      61,20 
	D

	03/07/2015
	      89,40 
	D

	06/07/2015
	      26,73 
	D

	05/08/2015
	      61,10 
	D

	05/08/2015
	 1.609,30 
	D

	06/08/2015
	      26,73 
	D

	31/08/2015
	        7,80 
	D

	31/08/2015
	      74,40 
	D

	31/08/2015
	    580,00 
	D

	31/08/2015
	      40,19 
	D

9.3. aplicar, individualmente, à Sra. Nilva Maria de Morais (CPF XXX.903.519-XX) e ao Sr. Marcelo Migoto (CPF XXX.311.109-XX) , individualmente, a multa prevista no art. 57 da Lei 8.443/1992 c/c o art. 267 do Regimento Interno, no valor de R$ 15.000,00 para cada, com a fixação do prazo de quinze dias, a contar das notificações, para comprovar, perante o Tribunal (art. 214, inciso III, alínea "a", do Regimento Interno) , o recolhimento das dívidas aos cofres do Tesouro Nacional, atualizadas monetariamente desde a data deste Acórdão até a dos efetivos recolhimentos, se forem pagas após o vencimento, na forma da legislação em vigor;
9.4. autorizar, desde logo, nos termos do art. 28, inciso II, da Lei 8.443/1992, a cobrança judicial das dívidas, caso não atendidas as notificações;
9.5. enviar cópia deste Acórdão à Procuradoria da República no Estado do Paraná, nos termos do § 3º do art. 16 da Lei 8.443/1992, c/c o § 7º do art. 209 do Regimento Interno do TCU, para adoção das medidas cabíveis, e ao Fundo Nacional de Saúde e aos responsáveis, para ciência.

Tomada de Contas Especial instaurada pelo Fundo Nacional de Saúde/Ministério da Saúde (FNS/MS), em razão da aplicação irregular de recursos do Sistema Único de Saúde (SUS) no âmbito do Programa Farmácia Popular do Brasil  Aqui Tem Farmácia Popular (PFPB)

Primeira Câmara

Fundo Nacional de Saúde - MS.

3. Responsáveis: Marcelo Migoto (XXX.311.109-XX); Nilva Maria de Morais (XXX.903.519-XX, 81.440.869/0001-59).

13.1. Ministros presentes: Walton Alencar Rodrigues (Presidente) e Vital do Rêgo.
13.2. Ministro-Substituto convocado: Marcos Bemquerer Costa.
13.3. Ministros-Substitutos presentes: Augusto Sherman Cavalcanti (Relator) e Weder de Oliveira.

AUGUSTO SHERMAN

Adoto, como relatório, excerto da instrução elaborada por Auditor lotado na Secex-TCE (peça 54) , anuída pelos dirigentes da unidade (peças 55-56) e pelo MP/TCU (peça 57) :
"INTRODUÇÃO
	Cuidam os autos de Tomada de Contas Especial instaurada pelo Fundo Nacional de Saúde/Ministério da Saúde (FNS/MS) , em desfavor do estabelecimento comercial Farmácia Santa Luzia Ltda., solidariamente com a Sra. Nilva Maria de Morais e o Sr. Marcelo Migoto, em razão da aplicação irregular de recursos do Sistema Único de Saúde (SUS) no âmbito do Programa Farmácia Popular do Brasil - Aqui Tem Farmácia Popular (PFPB) , no período de 23/8/2012 a 31/8/2015, o que teria ocasionado um prejuízo de R$ 84.349,31, em valores históricos, aos cofres do FNS.
HISTÓRICO
Programa Farmácia Popular do Brasil
2.	O Farmácia Popular do Brasil é um programa do Governo Federal que procura ampliar o acesso da população a medicamentos necessários para o tratamento de doenças com grande ocorrência no país.
3.	As farmácias e drogarias que aderem ao programa fornecem aos cidadãos, de forma gratuita, medicamentos para o tratamento de hipertensão, diabetes e asma. Além destes, são disponibilizados, com até 90% de desconto, medicamentos para rinite, dislipidemia, doença de Parkinson, osteoporose, glaucoma, anticoncepcionais e fraldas geriátricas. 
4.	Para ter acesso ao medicamento, o cidadão precisa comparecer ao estabelecimento credenciado portando CPF próprio, receita médica válida e documento com foto, bem como assinar o cupom vinculado e o cupom fiscal no ato da aquisição.
5.	Para cada dispensação realizada, o Ministério da Saúde reembolsa o comerciante conforme a tabela de referência de preços de medicamentos, disponibilizada em: http://portalms.saude.gov.br/acoes-e-programas/farmacia-popular/legislacao.
6.	O cadastro dos estabelecimentos da rede privada de comércio farmacêutico se dá mediante a entrega da documentação solicitada e o preenchimento do formulário de inscrição e do Requerimento e Termo de Adesão (RTA) .
7.	A participação no Programa Farmácia Popular do Brasil - PFPB é voluntária e as farmácias e drogarias que pretendem participar devem assinar termo no qual declara estar ciente do conteúdo e das exigências da Portaria que rege o Programa, as quais aceitam e se comprometem a cumprir.
Auditoria do Denasus e Instauração da TCE
8.	A presente TCE originou-se de constatações do Departamento Nacional de Auditoria do SUS (Denasus) em auditoria realizada entre 17/5/2017 e 14/7/2017, com a finalidade de avaliar a execução do Programa Farmácia Popular do Brasil junto ao estabelecimento comercial Farmácia Santa Luzia Ltda., abrangendo o período de agosto de 2012 a agosto de 2015, com foco no cumprimento das normas estabelecidas pela Portaria GM/MS nº 971/2012, vigente de 15/5/2012 a 27/1/2016, que dispõe sobre o Programa Farmácia Popular do Brasil.
9.	De acordo com o Relatório de Auditoria nº 17440 do Denasus e seus anexos (peças 3 e 4) , foram constatadas irregularidades que representavam R$ 84.349,31, em valores históricos 
10.	Foram constatadas, no referido Relatório, as seguintes irregularidades:
10.1.	Irregularidade nas dispensações e/ou na documentação comprobatória de dispensações de medicamentos do Programa Farmácia Popular do Brasil, caracterizada por:
a)	registro de dispensação de medicamentos sem notas fiscais que comprovem a aquisição, contrariando o disposto nos arts. 23, 39 e 40 da Portaria GM/MS nº 971/2012, vigente de 15/5/2012 a 27/1/2016. Evidência: constatação 481042 (peça 3, p. 5-7) ;
b)	registro de dispensação de medicamentos em nome de pessoas falecidas, contrariando o disposto nos arts. 21 e 23 da Portaria GM/MS nº 971/2012, vigente de 15/5/2012 a 27/1/2016. Evidência: constatação 481106 (peça 3, p. 11-12) ;
c)		não apresentação de cópia do cupom fiscal, cupom vinculado e/ou receitas médicas solicitados, contrariando o disposto nos arts. 21, 22, 23, 39 e 40 da Portaria GM/MS nº 971/2012, vigente de 15/5/2012 a 27/1/2016. Evidência: constatação 481045 (peça 3, p. 7-9) ;
d)	apresentação de cupom fiscal, cupom vinculado e/ou receitas médicas com irregularidades, contrariando o disposto no art. 40 da Portaria GM/MS nº 971/2012, vigente de 15/5/2012 a 27/1/2016. Evidência: constatação 481104 (peça 3, p. 9-10) .
11.		O detalhamento do débito apurado pelo Denasus consta da peça 3, p. 15-46. 
12.	Diante das constatações o Denasus deu oportunidade de defesa aos responsáveis, em obediência aos princípios constitucionais que asseguram o direito ao contraditório e à ampla defesa, como demonstram as notificações expedidas em 26/6/2017 (peças 7, 9 e 11) . Conforme cita o Relatório de Auditoria nº 17440, os responsáveis apresentaram justificativas, as quais lograram afastar parcialmente as irregularidades apontadas nas constatações 481042 e 481045.  
13.		Superada a fase de defesa administrativa, foram emitidas notificações de cobrança pela Secretaria Executiva do FNS aos responsáveis, em ofícios emitidos em 7/2/2019, as quais não constam dos autos, mas são referenciados no item 'V' do Relatório de Tomada de Contas Especial nº 311/2019 (peça 20) .
14.	Assim, o motivo que levou à instauração da presente Tomada de Contas Especial está materializado por prejuízo causado pelo estabelecimento comercial Farmácia Santa Luzia Ltda. ao Programa Farmácia Popular do Brasil, no valor histórico de R$ 84.349,31, no período de 23/8/2012 a 31/8/2015, tendo em vista irregularidades que contrariaram as normas vigentes à época, especialmente a Portaria GM/MS nº 971/2012, vigente de 15/5/2012 a 27/1/2016, frente às constatações apontadas no Relatório de Auditoria nº 17440 do Denasus (peça 3) e consolidadas na Matriz de Responsabilização acostada pelo órgão instaurador (peça 19) .
15.	Com base no Relatório de Auditoria do Denasus e com fundamento na IN/TCU 71/2012, alterada pela IN/TCU 76/2016 e DN/TCU 155/2016, o Fundo Nacional de Saúde autorizou a instauração de Tomada de Contas Especial (peça 1) .
16.	O Relatório Completo do Tomador de Contas Especial nº 311/2019 (peça 20) registra a apuração de fatos, a quantificação do dano, bem como a identificação dos responsáveis, nos termos do art. 2º da IN TCU 71/2012.
17.	Registra, ainda, que foi dada oportunidade de defesa aos responsáveis, conforme as notificações relacionadas no item 'V' do relatório do tomador, expedidas visando a regularização das contas e o ressarcimento do dano (peça 20) . Conforme item 'VI', após a emissão do relatório final da Auditoria nº 17440 os responsáveis não apresentaram justificativas.
18.	O Tomador de Contas Especial, em seu Relatório nº 311/2019 (peça 20) , chegou às mesmas conclusões quanto às irregularidades apuradas pelo Denasus no Relatório de Auditoria nº 17440 (peça 3) . 
19.	Por fim, o tomador de contas concluiu pela responsabilização do estabelecimento comercial Farmácia Santa Luzia Ltda., solidariamente com a Sra. Nilva Maria de Morais e o Sr. Marcelo Migoto, quantificando-se o débito no valor de R$ 137.062,37, atualizado em 24/10/2019 (peça 20, p. 1) . A inscrição em conta de responsabilidade, no SIAFI, foi efetuada mediante a Nota de Lançamento de Sistema nº 2019NS070907, de 25/10/2019 (peça 18) .
20.	Uma vez concluída a TCE no âmbito do Fundo Nacional de Saúde, esta foi remetida à Controladoria-Geral da União, a qual emitiu o 	Relatório de Auditoria nº 4697/2019 (peça 22) , que anui com as conclusões do Relatório de Auditoria nº 17440 do Denasus (peça 3) e Relatório de Tomada de Contas Especial nº 311/2019 (peça 20) . 
21.	Diante disso, a Secretaria de Controle Interno certificou a irregularidade das contas (peça 23) , acompanhado do parecer do dirigente do órgão de controle interno (peça 24) , tendo o Ministro de Estado da Saúde registrado o conhecimento das conclusões daquele órgão de controle interno (peça 25) . 
22.	Autuada no TCU em 18/8/2020, foi realizada Instrução Preliminar com proposta de citação (peça 28) da Sra. Nilva Maria de Morais (CPF XXX.903.519-XX, CNPJ 81.440.869/0001-59) e do Sr. Marcelo Migoto (CPF XXX.311.109-XX) , a qual obteve parecer favorável da Subunidade (peça 29) e da Unidade (peça 30) . 
23.	Os responsáveis foram citados por meio dos ofícios:
	Natureza
	Comunicação 
	Data de expedição
	Peça
	Destinatário
	Origem do endereço
	Data da ciência ou motivo da devolução
	Peça da ciência
	Peça da Resposta

	Citação
	Ofício 66825/2020-Seproc
	07/01/2021
	37
	Marcelo Migoto
	TCU (peça 32) 
	13/01/2021
	46
	47, 48

	Citação
	Ofício 66845/2020-Seproc
	07/01/2021
	34
	Nilva Maria de Morais
	TCU (peças 31 e 33) 
	13/01/2021
	44
	47, 48

24.	No dia 28/1/2021, foi juntada procuração outorgando ao Sr. Emmanuel Casagrande, OAB/PR 39.797, e ao Sr. Guilherme H. P. Casagrande, OAB/PR 81.839, poderes para representar o Sr. Marcelo Migoto (peça 49) e a Sra. Nilva Maria de Morais (peças 50 e 51) . 
25.	No dia 28/1/2021, a Sra. Nilva Maria de Morais e o Sr. Marcelo Migoto apresentaram suas alegações de defesa (peça 47) .
ANÁLISE DOS PRESSUPOSTOS DE PROCEDIBILIDADE DA IN/TCU 71/2012
Viabilidade do Exercício do Contraditório e Ampla Defesa
26.	Verifica-se que não há prejuízo ao contraditório e à ampla defesa, uma vez que não houve o transcurso de mais de dez anos desde o fato gerador sem que tenha havido a notificação dos responsáveis pela autoridade administrativa federal competente (art. 6º, inciso II, c/c art. 19 da IN/TCU 71/2012, modificada pela IN/TCU 76/2016) , pois os recursos transferidos e as despesas impugnadas referem-se aos exercícios de 2012 a 2015, e os responsáveis foram notificados sobre as irregularidades pela autoridade administrativa competente em 26/6/2017 (peça 7, 9 e 11) .
Valor de Constituição da TCE
27.	Verifica-se, também, que o valor atualizado do débito apurado (sem juros) em 1/1/2017 é de R$ 110.375,36, portanto superior ao limite mínimo de R$ 100.000,00, na forma estabelecida conforme os arts. 6º, inciso I, e 19 da IN/TCU 71/2012, modificada pela IN/TCU 76/2016.
VERIFICAÇÃO DA EXISTÊNCIA DE OUTROS DÉBITOS
28.		Em atenção ao comando contido no item 9.4 do Acórdão 1772/2017-TCU-Plenário (Relator Ministro-Substituto Augusto Sherman) , e em atendimento ao disposto no art. 6º, § 1º, da Instrução Normativa TCU 71/2012, informa-se que não foi constatada a existência de outros débitos imputáveis aos responsáveis arrolados nestes autos em demais processos em tramitação no Tribunal. 
EXAME TÉCNICO
Esgotamento da via administrativa do Ministério da Saúde para ressarcimento do dano
29.		Preliminarmente, oportuno consignar que, nos termos do art. 23, § 1º, do Decreto 7.827/2012, que regulamenta a Lei Complementar 141/2012, e item 9.3.5.2 do Acórdão 1072/2017-TCU-Plenário (Relator Ministro Bruno Dantas) , foram esgotadas, na via administrativa de controle interno do Ministério da Saúde, as medidas para ressarcimento do dano, conforme notificações aos responsáveis em 7/2/2019, as quais não constam dos autos, mas são referenciadas no item 'V' do Relatório de Tomada de Contas Especial nº 311/2019 (peça 20) .
Caracterização das irregularidades geradoras do dano ao erário
30.	Extrai-se da situação sintetizada na seção 'histórico' desta instrução que o tomador de contas identificou como ilícito gerador do dano as seguintes irregularidades, o que teria ocasionado um prejuízo de R$ 84.349,31:
30.1.	Irregularidade nas dispensações e/ou na documentação comprobatória de dispensações de medicamentos do Programa Farmácia Popular do Brasil, caracterizada por:
a)	 Ocorrência 1: registro de dispensação de medicamentos sem notas fiscais que comprovem a aquisição;
Dispositivos violados: arts. 23, 39 e 40 da Portaria GM/MS nº 971/2012, vigente de 15/5/2012 a 27/1/2016; 
Responsáveis: Farmácia Santa Luzia Ltda., Sra. Nilva Maria de Morais, sócia administradora, no período de 24/2/2000 a 31/1/2020, e Sr. Marcelo Migoto, sócio administrador, no período de 12/1/1999 a 5/4/2019;  
Conduta: não apresentar notas fiscais que comprovem a compra e a existência em estoque dos medicamentos dispensados;
Evidência:  Constatação 481042 do Relatório de Auditoria nº 17440 do Denasus (peça 3, p. 5-7) ;
b)	 Ocorrência 2: registro de dispensação de medicamentos em nome de pessoas falecidas;
Dispositivos violados: arts. 21 e 23 da Portaria GM/MS nº 971/2012, vigente de 15/5/2012 a 27/1/2016; 
Responsáveis: Farmácia Santa Luzia Ltda., Sra. Nilva Maria de Morais, sócia administradora, no período de 24/2/2000 a 31/1/2020, e Sr. Marcelo Migoto, sócio administrador, no período de 12/1/1999 a 5/4/2019;  
Conduta: realizar a dispensação de medicamentos em nome de pessoas falecidas;
Evidência: Constatação 481106 do Relatório de Auditoria nº 17440 do Denasus (peça 3, p. 11-12) ;
c)	 Ocorrência 3: não apresentação de cópia do cupom fiscal, cupom vinculado e/ou receitas médicas solicitados;
Dispositivos violados: arts. 21, 22, 23, 39 e 40 da Portaria GM/MS nº 971/2012, vigente de 15/5/2012 a 27/1/2016; 
Responsáveis: Farmácia Santa Luzia Ltda., Sra. Nilva Maria de Morais, sócia administradora, no período de 24/2/2000 a 31/1/2020, e Sr. Marcelo Migoto, sócio administrador, no período de 12/1/1999 a 5/4/2019;  
Condutas: não apresentar as cópias do cupom fiscal, vinculado e/ou receitas médicas solicitados, os quais servem para atestar a legalidade das dispensações realizadas;
Evidência: Constatação 481045 do Relatório de Auditoria nº 17440 do Denasus (peça 3, p. 7-9) ;
d)	 Ocorrência 4: apresentação de cupom fiscal, cupom vinculado e/ou receitas médicas com irregularidades;
Dispositivos violados: art. 40 da Portaria GM/MS nº 971/2012, vigente de 15/5/2012 a 27/1/2016; 
Responsáveis: Farmácia Santa Luzia Ltda., Sra. Nilva Maria de Morais, sócia administradora, no período de 24/2/2000 a 31/1/2020, e Sr. Marcelo Migoto, sócio administrador, no período de 12/1/1999 a 5/4/2019;  
Condutas: apresentar cupom fiscal, cupom vinculado e/ou receitas médicas com irregularidades e/ou realizar registro de dispensação de medicamentos de forma divergente ao constante desses documentos;
Evidência: Constatação 481104 do Relatório de Auditoria nº 17440 do Denasus (peça 3, p. 9-10) .
31.	Conforme discorrido a seguir no tópico desta peça instrutória intitulado 'Responsabilização da Pessoa Física dos Sócios e Dirigentes dos Estabelecimentos Comerciais e Individualização das Condutas', está devidamente caracterizada a responsabilidade de cada pessoa, física e jurídica, incluída na relação de responsáveis desta tomada de contas especial, tendo em vista a natureza jurídica da farmácia ou drogaria, bem como o papel que as pessoas físicas exerciam  à frente do negócio.
Responsabilização da Pessoa Física dos Sócios e Dirigentes dos Estabelecimentos Comerciais e Individualização das Condutas
32.	Devido ao caráter convenial conferido à relação entre o poder público e o particular no âmbito do Programa Farmácia Popular do Brasil, conforme claramente explicitado nas Portarias que o regem, a jurisprudência do TCU tem se solidificado no sentido de que sejam responsabilizados, além da pessoa jurídica, também seus administradores, pessoalmente, a comprovar a regular aplicação dos recursos públicos desse programa submetidos às suas decisões. Nesse diapasão, acerca das irregularidades constatadas na execução do PFPB, julgados recentes do TCU, a exemplo dos Acórdãos 3796/2020-TCU-Primeira Câmara (Relator Ministro Vital do Rêgo) , 2395/2020-TCU-Primeira Câmara (Relator Ministro-Substituto Weder de Oliveira) , e 2386/2020-TCU-Primeira Câmara (Relator Ministro Augusto Sherman) , têm responsabilizado a pessoa jurídica da farmácia/drogaria credenciada em solidariedade com a pessoa física dos seus administradores, não pelo instituto da desconsideração da personalidade jurídica, mas pela obrigação de prestar contas decorrente da natureza convenial da relação jurídica estabelecida. 
33.	Sobre o assunto é claro o voto condutor do Acórdão 5259/2018-TCU-Primeira Câmara, (Relator Ministro Vital do Rêgo) :
Com relação à matéria de fato, como bem ressaltou o MPTCU, a norma que instituiu o PFPB (art. 2º, inciso II, da Portaria 184/2011, sucedido pelo art. 2º, inciso II, Portaria 111/2016) atribuiu ao programa, expressamente, a natureza de convênio, por meio do qual é outorgado ao particular (farmácia ou drogaria integrante da rede privada) a gestão de recursos públicos. Assim, ao assumir voluntariamente o múnus público de gestão de recursos do PFPB, o particular se submete à obrigação de prestar contas, conforme disposto no artigo 70, parágrafo único, da Constituição, e, eventual responsabilização em caso mau uso dos recursos geridos, consoante dispõe o artigo 71, inciso II, da CF/1988.
Nesse contexto, compartilho o entendimento do MPTCU, no sentido de que, ao se considerar a gestão de recursos públicos no âmbito de uma pessoa jurídica de direito privado, as decisões das pessoas naturais administradoras dessa pessoa jurídica determinam a destinação a ser dada àqueles recursos públicos. Isso faz com que, além da pessoa jurídica, também seus administradores sejam obrigados, pessoalmente, a comprovar a regular aplicação dos recursos públicos submetidos às suas decisões, a exemplo do que deliberou esta Corte no Acórdão 8969/2016-TCU-Segunda Câmara (Relator Ministro Raimundo Carreiro) .
34.	Dessa forma, nos casos em que o estabelecimento comercial farmacêutico é uma sociedade limitada (Ltda.) , devem ser chamados aos autos a pessoa jurídica em solidariedade com as pessoas físicas dos sócios-administradores, com suas responsabilidades restritas aos períodos de administração. 
35.	O caso concreto tratado nesta TCE envolve o estabelecimento comercial Farmácia Santa Luzia Ltda. (CNPJ 81.440.869/0001-59) , constituído, à época das ocorrências, sob a natureza jurídica de sociedade limitada, devendo assim serem responsabilizados também os seus sócios administradores constantes do quadro societário à época das ocorrências, conforme se verifica no Contrato Social e alterações (peça 6) , a saber:
a)	Sra. Nilva Maria de Morais (CPF XXX.903.519-XX) , sócia administradora no período de 24/2/2000 a 31/1/2020;
b)	Sr. Marcelo Migoto (CPF XXX.311.109-XX) , sócio administrador no período de 12/1/1999 a 5/4/2019.
36.	Em consulta à base de dados da Receita Federal do Brasil (peça 27) , verifica-se que o estabelecimento comercial Farmácia Santa Luzia (CNPJ 81.440.869/0001-59) , que estava constituído sob a natureza jurídica de sociedade limitada à época das ocorrências, se tornou uma empresa individual, sob responsabilidade da Sra. Nilva Maria de Morais. Dessa forma, não foi citada a Farmácia Santa Luzia Ltda. (CNPJ 81.440.869/0001-59) , haja vista a Sra. Nilva Maria de Morais ter se tornado sucessora de suas atividades.
37.	Nos casos em que o estabelecimento comercial farmacêutico possui a natureza jurídica de empresa individual, o art. 2º do Decreto-Lei 1.706, de 23 de outubro de 1979 esclarece que as empresas individuais se equiparam a pessoa jurídica apenas para fins fiscais. Dessa forma, por não ser efetivamente uma pessoa jurídica, responde apenas a pessoa física do empresário individual.
38.	Nesse sentido se manifestou o Ministro Vital do Rego no voto condutor do Acórdão 4508/2020-TCU-Primeira Câmara:
	19. Não há dúvidas, na jurisprudência desta Corte de Contas, que a empresa individual não tem personalidade diversa e separada do titular, constituindo-se como única pessoa com único patrimônio, tanto assim que é desnecessária a desconsideração da personalidade jurídica para a condenação de responsável empresário individual. Nesse sentido, os Acórdão 2386/2020-TCU-Primeira Câmara (relator Min. Augusto Sherman) , 4.476/2019-TCU-2ª Câmara (Min. Subst. Marcos Bemquerer) , 8.698/2019-TCU-2ª Câmara (relator Min. Aroldo Cedraz) , 3.201/2018-TCU-2ª Câmara (relator Min. Aroldo Cedraz) , 10.922/2016-TCU-2ª Câmara (Min. Subst. André de Carvalho) , 4.784/2014-TCU1ª Câmara (Min. Benjamin Zymler) e 2.737/2013- TCU-Plenário (Rel. Min. José Jorge) , 1.563/2012TCU-Plenário (Min. Subst. Marcos Bemquerer) , dentre outros. 
39.	Esse mesmo entendimento é espelhado na doutrina e jurisprudência pátrias, onde o empresário individual, conquanto esteja inscrito no Cadastro Nacional de Pessoas Jurídicas, não é considerado pessoa jurídica, pois equivale a um comerciante exercendo atos de comércio individualmente. Nesse decisum, ao acatar sugestão do representante do Ministério Público, o relator, ao tempo que destacou que o responsável é a pessoa física, adotou posicionamento no sentido de que todas as referências ao empresário individual no processo trarão o seu CPF e o seu CNPJ.
40.	Considerando os ilícitos acima identificados, a imputação de responsabilidade atende aos pressupostos estabelecidos na jurisprudência desta Corte de Contas. Com efeito, há elementos para individualizar as condutas, o nexo de causalidade entre estas e as irregularidades geradoras do dano e está caracterizada a atuação, no mínimo culposa, dos responsáveis, conforme resumido na matriz de responsabilização anexa a esta instrução e demonstrado na descrição das ocorrências listadas no tópico retro 'Caracterização das Irregularidades Geradoras do Dano ao Erário'.
41.	Encontram-se, dessa forma, elementos probatórios nos autos que autorizam a responsabilização da Sra. Nilva Maria de Morais, na condição de sócia administradora da Farmácia Santa Luzia Ltda. à época das ocorrências, bem como empresária individual sucessora de suas atividades, e do Sr. Marcelo Migoto, na condição de sócio administrador da Farmácia Santa Luzia Ltda. à época das ocorrências. 
42.	Na seara do Direito Financeiro, é cediço que cabe ao responsável demonstrar, por meio da documentação exigida nos normativos do PFPB, a boa e regular aplicação dos recursos públicos federais geridos no âmbito do referido programa, ainda que tais recursos financeiros lhes tenham sido repassados posteriormente à dispensação dos medicamentos, pois fora feito com base nas informações prestadas pelo estabelecimento comercial farmacêutico à luz das exigências previamente estabelecidas e aceitas pelo ente privado. 
43.	Cabia às pessoas aqui responsabilizadas comprovar, por meio de documentos hábeis (notas fiscais de entrada, receitas médicas, cupons vinculados, cupons fiscais etc) , que as dispensações de medicamentos respeitaram os normativos do programa.
Citações
44.	Em cumprimento ao Despacho do Secretário da Secex-TCE (peça 30) , foi promovida a citação dos responsáveis por meio dos ofícios:
	Natureza
	Comunicação 
	Data de expedição
	Peça
	Destinatário
	Origem do endereço
	Data da ciência ou motivo da devolução
	Peça da ciência
	Peça da Resposta

	Citação
	Ofício 66825/2020-Seproc
	07/01/2021
	37
	Marcelo Migoto
	TCU (peça 32) 
	13/01/2021
	46
	47

	Citação
	Ofício 66845/2020-Seproc
	07/01/2021
	34
	Nilva Maria de Morais
	TCU (peças 31 e 33) 
	13/01/2021
	44
	47

Alegações de defesa
45.	No documento constante da peça 47, os responsáveis apresentaram as seguintes alegações/informações:
Primeira alegação
46.	Alegam que o feito estaria prescrito, tendo em vista a prescrição quinquenal estabelecida pelo legislador, conforme jurisprudência assentada no REsp 1480350/RS, Rel. Ministro Benedito Gonçalves, Primeira Turma, julgado em 5/4/2016, DJe 12/4/2016.
47.	Alegam que, no presente caso, a suposta irregularidade teria ocorrido entre 23/08/2012 e 31/08/2015, e a citação teria sido realizada no dia 7/1/2021, estando, portanto, prescrita.
Análise
48.	Conforme Acórdão 374/2017-TCU-Plenário (Relator Ministro Bruno Dantas) , o instituto da prescrição nos processos do TCU obedece ao art. 37, § 5º, da Constituição Federal, no que tange ao ressarcimento do prejuízo, e ao art. 205 da Lei 10.406/2002 (Código Civil) , no que se refere à pretensão punitiva. Assim, quanto ao débito, ainda prevalece no TCU o entendimento de que a ação é imprescritível, e quanto à aplicação de sanções, ela prescreve em dez anos, a contar da data de ocorrência das irregularidades. Esse entendimento encontra amparo na Súmula TCU 282, segundo a qual 'as ações de ressarcimento movidas pelo Estado contra os agentes causadores de danos ao erário são imprescritíveis'.
49.	Cabe destacar, no entanto, que o Supremo Tribunal Federal - STF, no Recurso Extraordinário - RE 636.886, fixou a tese, com repercussão geral reconhecida, de que 'é prescritível a pretensão de ressarcimento ao erário fundada em decisão de Tribunal de Contas' (Tema 899) . Em que pese o questionamento acerca da abrangência da tese ali firmada, no sentido de que se aplicaria apenas ao processo de execução da condenação imposta pelo TCU (ou seja, inaplicável à pretensão de ressarcimento exercida no processo de 'conhecimento' da TCE) , verifica-se que o STF, em reiteradas decisões prolatadas por suas duas turmas, tem decidido que se aplica, no âmbito do TCU, o prazo prescricional de 5 anos, estabelecido na Lei 9.873/1999, tanto à pretensão sancionatória quanto à ressarcitória.
50.	Seja por aplicação direta ou por analogia, a orientação sufragada é no sentido de que o prazo de 5 anos é compatível com a tese de que a ação e a execução prescrevem no mesmo prazo (Súmula 150 do STF) , bem como com o fato de que a Lei 9.873/1999 - que regulamenta o exercício de ação punitiva pela Administração Pública Federal, direta e indireta - regeria integralmente a prescrição no âmbito do TCU. 
51.	Quanto a este último aspecto, o Ministro Luís Roberto Barroso, no voto exarado no julgamento do MS 32.201, embora tenha advertido que a atuação do TCU, em sua acepção clássica, não se qualificaria como exercício do poder de polícia, ressaltou que a Lei 9.873/1999 assumiria vocação regulatória geral da prescrição do exercício da competência sancionadora da Administração Pública, sendo sua disciplina aplicável a qualquer ação punitiva da Administração Pública Federal, exceto àquelas esferas em que exista regulamentação específica. 
52.	Ademais, em virtude da autonomia científica do Direito Administrativo, não haveria razão plausível para suprimir a omissão da Lei Orgânica do Tribunal de Contas da União no tocante ao estabelecimento de um prazo prescricional próprio, valendo-se das normas de direito civil, e não das de direito administrativo.
53.	Eis algumas ementas que evidenciam o entendimento predominante do STF:
Ementa: AGRAVO REGIMENTAL EM MANDADO DE SEGURANÇA. TOMADA DE CONTAS ESPECIAL. TRIBUNAL DE CONTAS DA UNIÃO. CONDENAÇÃO A RESSARCIMENTO AO ERÁRIO. PRESCRIÇÃO. MARCO INTERRUPTIVO. ART. 2°, II, DA LEI 9.873/1999. ATO INEQUÍVOCO DE APURAÇÃO DO FATO. DISCUSSÃO. DIREITO LÍQUIDO E CERTO. DEMONSTRAÇÃO. INOCORRÊNCIA. SUBSISTÊNCIA DA DECISÃO AGRAVADA. AGRAVO A QUE SE NEGA PROVIMENTO. I - As razões do agravo regimental são inaptas para desconstituir os fundamentos da decisão agravada, que, por isso, se mantêm hígidos. II - Aplicando-se a regulamentação da Lei 9.873/1999 ao caso concreto, observa-se que a pretensão sancionatória do TCU, em relação aos atos praticados pelo impetrante, levando-se em consideração a ocorrência de 5 causas interruptivas da prescrição, não teria sido fulminada pelo decurso do tempo. III - A pretensão do recorrente, fundada na discussão sobre os fatos apontados como marcos interruptivos da prescrição da pretensão punitiva da Administração Pública, refoge aos estreitos limites do mandamus, ante a ausência de liquidez e certeza do direito pleiteado. IV - Agravo regimental a que se nega provimento. MS 36067 ED-AgR. Órgão julgador: Segunda Turma. Relator (a) : Min. RICARDO LEWANDOWSKI. Julgamento: 18/10/2019
Ementa: AGRAVO REGIMENTAL EM RECLAMAÇÃO. TRIBUNAL DE CONTAS DA UNIÃO. TOMADA DE CONTA ESPECIAL. PRESCRIÇÃO DA PRETENSÃO PUNITIVA. RECONHECIDA EM DECISÃO DO SUPREMO TRIBUNAL FEDERAL. PRESCRITIBILIDADE DO RESSARCIMENTO AO ERÁRIO FUNDADA EM DECISÃO DE TRIBUNAL DE CONTAS. AÇÃO DE IMPROBIDADE ADMINISTRATIVA COM PEDIDO DE RESSARCIMENTO JÁ EM CURSO. AGRAVO REGIMENTAL A QUE SE NEGA PROVIMENTO. I - O acórdão do TCU determinou a formação de processo administrativo para avaliarem, efetivamente, a eventual responsabilização do agravado para o ressarcimento do dano ao erário, contrariando, assim, autoridade desta Corte no MS 35.512/DF, uma vez que houve a concessão da segurança para declarar a ocorrência da prescrição da pretensão punitiva do TCU em relação às infrações imputadas a ele, destacando-se que a União poderia perseguir os valores referentes ao ressarcimento dos danos na esfera judicial. II - Agravo regimental a que se nega provimento. (Rcl 39497 AgR. Órgão julgador: Segunda Turma. Relator (a) : Min. RICARDO LEWANDOWSKI. Julgamento: 10/10/2020) 
Ementa: MANDADO DE SEGURANÇA. DIREITO ADMINISTRATIVO. TRIBUNAL DE CONTAS DA UNIÃO. SERVIDOR DA SECRETARIA DE SAÚDE DO ESTADO DO ACRE. FISCALIZAÇÃO OMISSA E DEFICIENTE NA EXECUÇÃO DE DOIS CONVÊNIOS FIRMADOS ENTRE A SECRETARIA ESTADUAL E O MINISTÉRIO DA SAÚDE. APLICAÇÃO DE MULTA. ARTS. 28, II, E 58, II, DA LEI 8.443/1992. ART. 268, II, DO REGIMENTO INTERNO DO TCU. PRESCRIÇÃO DA PRETENSÃO SANCIONATÓRIA. OCORRÊNCIA. APLICAÇÃO DA LEI 9.873/1999. PRECEDENTES DESTE STF. MEDIDA LIMINAR DEFERIDA E RATIFICADA NO EXAME DE MÉRITO. SEGURANÇA CONCEDIDA PARA AFASTAR A MULTA APLICADA. 1. A prescrição da pretensão punitiva do TCU é regulada pela Lei 9.873/1999, descabendo a aplicação do prazo decenal previsto na legislação civil (art. 205 do Código Civil) . Ao revés, incide o prazo quinquenal previsto na Lei 9.873/1999 (MS 32201, Rel. Min. Roberto Barroso, PRIMEIRA TURMA, DJe 7/8/2017; MS 35.512-AgR, Rel. Min. Ricardo Lewandowski, SEGUNDA TURMA, DJe 21/6/2019) . 2. In casu, na linha do parecer apresentado pelo Ministério Público Federal e da decisão liminar de minha lavra, é inequívoca a superação do prazo prescricional quinquenal. Os ilícitos apontados pela Corte de Contas ocorreram em julho de 2006, tendo o processo de auditoria sido instaurado em 9/10/2006. A ordem de citação do responsável para a audiência, por sua vez, ocorreu em 25/6/2007. Entretanto, a decisão condenatória recorrível foi exarada somente em 31/5/2016, data da prolação do Acórdão 3513/2016-TCU-Primeira Câmara. 3. Ex positis, CONCEDO A SEGURANÇA unicamente para afastar a sanção de multa aplicada ao impetrante, nos autos da Tomada de Contas Processo 023.288/2006-0, máxime da ocorrência de prescrição da pretensão punitiva do Tribunal de Contas da União. MS 35940. (Órgão julgador: Primeira Turma. Relator (a) : Min. LUIZ FUX. Julgamento: 16/06/2020) .
54.	Essa orientação também foi seguida nas seguintes decisões monocráticas: MS 36.127-MC/DF e MS 35.940-MC/DF, Rel. Min. Luiz Fux; MS 35.294, MS 35.539/DF e MS 35.971-TP/DF, Rel. Min. Marco Aurélio; MS 34.256 MC/DF, MS 36.054-MC e MS 36.067-MC/DF, Rel. Min. Ricardo Lewandowski.
55.	Importante destacar que STF tem se pronunciado no sentido de reconhecer, não só a aplicação da prescrição quinquenal disciplinada pela Lei 9.873/1999, mas também a incidência dos marcos interruptivos do prazo prescricional consignados na referida lei, tantas vezes quanto presentes os suportes fáticos (MS 32201, Relator: Min. Roberto Barroso) , entendimento também adotado nas seguintes decisões monocráticas: MS 36.054, MS 34.256-MC, MS 35.512 e MS 36.067-MC, todos de relatoria do Min. Ricardo Lewandowski; MS 35.294, MS 35.539 e MS 35.971-TP, todos de relatoria do Min. Marco Aurélio; MS 32.201, Rel. Min. Roberto Barroso, e MS 36.127-MC e MS 35.940-MC, Min. Luiz Fux.
56.	Em relação ao termo inicial da contagem do prazo prescricional, o caput do art. 1º da Lei 9.873/1999 oferece solução que não destoa do modelo adotado pelo TCU a partir do incidente de uniformização de jurisprudência em que se examinou a prescrição da pretensão punitiva (Acórdão 1441/2016-TCU-Plenário, Relator Ministro Benjamin Zymler) , o qual tem como única particularidade a especificação da regra a ser aplicada nos casos de infrações permanentes ou continuadas, qual seja:
a)	regra geral: data da prática do ato (o que equivale à 'ocorrência da irregularidade sancionada') ;
b)	regra especial: no caso de infração permanente ou continuada, do dia em que tiver cessado.
57.	O art. 2º da Lei 9.873/1999 estabelece as causas interruptivas da prescrição punitiva, consoante abaixo transcrito, já na redação conferida pela Lei 11.941/2009:
	Art. 2º Interrompe-se a prescrição da ação punitiva:
I - pela notificação ou citação do indiciado ou acusado, inclusive por meio de edital;
II - por qualquer ato inequívoco, que importe apuração do fato;
III - pela decisão condenatória recorrível.
IV - por qualquer ato inequívoco que importe em manifestação expressa de tentativa de solução conciliatória no âmbito interno da administração pública federal.
58.	Bem se vê, portanto, que haveria uma multiplicidade de causas de interrupção da prescrição, conforme se depreende do art. 2º da Lei 9.873/1999. Tal exegese encontra respaldo em precedentes do STF, a exemplo do que se decidiu no julgamento do MS 36067 (Relator Ministro Ricardo Lewandowski) , com destaque para trecho do voto em que o Relator reconhece cinco causas de interrupção da prescrição, in verbis:
 (...) Assim, faz-se necessário levar em consideração que, apesar de os fatos objeto da apuração conduzida pela Corte de Contas remontarem aos anos de 1999 e 2000, período no qual o impetrante era Secretário de Saúde municipal, o Tribunal de Contas da União deu prosseguimento à tomada de contas especial por ter constatado a ocorrência de 5 causas interruptivas da prescrição, a saber: a)  relatório de auditoria em conjunto realizada pelo Denasus e pela Secretaria Federal de Controle, lavrado em 06/07/2001, sendo este, certamente, um ato inequívoco que importou a apuração do fato (art. 2º, II, da Lei n. 9.873/1999) ; b)  instauração de Tomada de Contas Especial pelo FNS, ocorrida em 05/10/2005, sendo este também, certamente, um ato inequívoco que importou a apuração do fato  (art. 2º, II, da Lei n. 9.873/1999) ; c)  a autuação da presente Tomada de Contas Especial no âmbito do Tribunal de Contas da União, ocorrida em 12/08/2008, sendo este também, certamente, um ato inequívoco que importou a apuração do fato  (art. 2º, II, da Lei n. 9.873/1999) ; d) o ato que ordenou a citação do responsável, ora impetrante, ocorrida em 12/07/2010 (art. 2º, I, da Lei n. 9.873/1999) ; e e) o exercício do poder punitivo ocorrido em 20/06/2012, data da prolação do Acórdão 1563/2012-TCU-Plenário (art. 2º, III, da Lei n. 9.873/1999) .
59.	No caso concreto, caso aplicada a tese firmada pelo STF no RE 636.886, no sentido de que a pretensão sancionatória do TCU se sujeitaria ao prazo prescricional de 5 anos, estabelecido na Lei 9.873/1999, ter-se-ia como marco inicial da prescrição a data do último fato gerador: 31/8/2015. A partir dessa data, houve interrupção do prazo prescricional em virtude: 
a)	das notificações para apresentação de defesa, expedidas em 26/6/2017 (peças 7, 9 e 11) ; 
b)	da emissão do Relatório de Auditoria nº 17440, em 4/9/2017 (peça 3) 
c)	das notificações de cobrança, expedidas em 7/2/2019, as quais não constam dos autos, mas são referenciados no item 'V' do Relatório de Tomada de Contas Especial nº 311/2019 (peça 20) ;
d)	do despacho de instauração da TCE, emitido em 22/10/2019 (peça 1) ;
e)	da emissão do Relatório Completo do Tomador de Contas Especial nº 311/2019, em dd/mm/aa;
f)	da autuação da Tomada de Contas Especial no âmbito do Tribunal de Contas da União, em 3/12/2019;
g)	da citação, realizada no âmbito do TCU, em 30/11/2020 (peça 28) .
60.	Verifica-se, dessa forma, que não teria transcorrido o prazo de 5 anos (cinco) anos entre cada evento processual interruptivo.
61.	Em que pese análise supra, na qual se verificou se estaria consumada a prescrição quinquenal defendida pelo STF, o entendimento ainda prevalecente no TCU é o firmado no Acórdão 374/2017-TCU-Plenário (Relator Ministro Bruno Dantas) , o qual estabelece que o instituto da prescrição nos processos do TCU obedece ao art. 37, § 5º, da Constituição Federal, no que tange ao ressarcimento do prejuízo, e ao art. 205 da Lei 10.406/2002 (Código Civil) , no que se refere à pretensão punitiva, haja vista as decisões do STF ainda não terem transitado em julgado.
62.	Não assiste, dessa forma, razão aos defendentes.
Segunda alegação
63.	Alegam que teriam sido incluídos no polo passivo do presente processo apenas pelo fato de constarem como sócios da Farmácia Santa Luzia à época dos fatos, mas que não seriam parte legítima para figurar no polo passivo, bem como não poderiam responder solidariamente pelos débitos, eis que os bens do sócio não responderiam pelas dívidas da empresa.
64.	Alegam que não teria havido comprovação de má-fé, requisito indispensável para a desconsideração da personalidade jurídica, bem como o mero fato de ter assinado o termo de adesão não seria suficiente para incluí-los no polo passivo. 
Análise
65.	Devido ao caráter convenial conferido à relação entre o poder público e o particular no âmbito do Programa Farmácia Popular do Brasil, conforme claramente explicitado nas Portarias que o regem, a jurisprudência do TCU tem se solidificado no sentido de que sejam responsabilizados, além da pessoa jurídica, também seus administradores, pessoalmente, a comprovar a regular aplicação dos recursos públicos desse programa submetidos às suas decisões. Nesse diapasão, acerca das irregularidades constatadas na execução do PFPB, julgados recentes do TCU, a exemplo dos Acórdãos 3796/2020-TCU-Primeira Câmara (Relator Ministro Vital do Rêgo) , 2395/2020-TCU-Primeira Câmara (Relator Ministro-Substituto Weder de Oliveira) , e 2386/2020-TCU-Primeira Câmara (Relator Ministro Augusto Sherman) , têm responsabilizado a pessoa jurídica da farmácia/drogaria credenciada em solidariedade com a pessoa física dos seus administradores, não pelo instituto da desconsideração da personalidade jurídica, mas pela obrigação de prestar contas decorrente da natureza convenial da relação jurídica estabelecida. 
66.	Sobre o assunto é claro o voto condutor do Acórdão 5259/2018-TCU-Primeira Câmara, (Relator Ministro Vital do Rêgo) :
Com relação à matéria de fato, como bem ressaltou o MPTCU, a norma que instituiu o PFPB (art. 2º, inciso II, da Portaria 184/2011, sucedido pelo art. 2º, inciso II, Portaria 111/2016) atribuiu ao programa, expressamente, a natureza de convênio, por meio do qual é outorgado ao particular (farmácia ou drogaria integrante da rede privada) a gestão de recursos públicos. Assim, ao assumir voluntariamente o múnus público de gestão de recursos do PFPB, o particular se submete à obrigação de prestar contas, conforme disposto no artigo 70, parágrafo único, da Constituição, e, eventual responsabilização em caso mau uso dos recursos geridos, consoante dispõe o artigo 71, inciso II, da CF/1988.
Nesse contexto, compartilho o entendimento do MPTCU, no sentido de que, ao se considerar a gestão de recursos públicos no âmbito de uma pessoa jurídica de direito privado, as decisões das pessoas naturais administradoras dessa pessoa jurídica determinam a destinação a ser dada àqueles recursos públicos. Isso faz com que, além da pessoa jurídica, também seus administradores sejam obrigados, pessoalmente, a comprovar a regular aplicação dos recursos públicos submetidos às suas decisões, a exemplo do que deliberou esta Corte no Acórdão 8969/2016-TCU-Segunda Câmara (Relator Ministro Raimundo Carreiro) .
67.	Dessa forma, nos casos em que o estabelecimento comercial farmacêutico é uma sociedade limitada (Ltda.) , devem ser chamados aos autos a pessoa jurídica em solidariedade com as pessoas físicas dos sócios-administradores, com suas responsabilidades restritas aos períodos de administração. 
68.	O caso concreto tratado nesta TCE envolve o estabelecimento comercial Farmácia Santa Luzia Ltda. (CNPJ 81.440.869/0001-59) , constituído, à época das ocorrências, sob a natureza jurídica de sociedade limitada, devendo assim serem responsabilizados também os seus sócios administradores constantes do quadro societário à época das ocorrências, conforme se verifica no Contrato Social e alterações (peça 6) , a saber:
c)	Sra. Nilva Maria de Morais (CPF XXX.903.519-XX) , sócia administradora no período de 24/2/2000 a 31/1/2020; e
d)	Sr. Marcelo Migoto (CPF XXX.311.109-XX) , sócio administrador no período de 12/1/1999 a 5/4/2019.
69.	Em consulta à base de dados da Receita Federal do Brasil (peça 27) , verifica-se que o estabelecimento comercial Farmácia Santa Luzia (CNPJ 81.440.869/0001-59) , que estava constituído sob a natureza jurídica de sociedade limitada à época das ocorrências, se tornou uma empresa individual, sob responsabilidade da Sra. Nilva Maria de Morais. Dessa forma, não foi citada a Farmácia Santa Luzia Ltda. (CNPJ 81.440.869/0001-59) , haja vista a Sra. Nilva Maria de Morais ter se tornado sucessora de suas atividades.
70.	Nos casos em que o estabelecimento comercial farmacêutico possui a natureza jurídica de empresa individual, o art. 2º do Decreto-Lei 1.706, de 23 de outubro de 1979 esclarece que as empresas individuais se equiparam a pessoa jurídica apenas para fins fiscais. Dessa forma, por não ser efetivamente uma pessoa jurídica, responde apenas a pessoa física do empresário individual.
71.	Nesse sentido se manifestou o Ministro Vital do Rego no voto condutor do Acórdão 4508/2020-TCU-Primeira Câmara:
	19. Não há dúvidas, na jurisprudência desta Corte de Contas, que a empresa individual não tem personalidade diversa e separada do titular, constituindo-se como única pessoa com único patrimônio, tanto assim que é desnecessária a desconsideração da personalidade jurídica para a condenação de responsável empresário individual. Nesse sentido, os Acórdão 2386/2020-TCU-Primeira Câmara (relator Min. Augusto Sherman) , 4.476/2019-TCU-2ª Câmara (Min. Subst. Marcos Bemquerer) , 8.698/2019-TCU-2ª Câmara (relator Min. Aroldo Cedraz) , 3.201/2018-TCU-2ª Câmara (relator Min. Aroldo Cedraz) , 10.922/2016-TCU-2ª Câmara (Min. Subst. André de Carvalho) , 4.784/2014-TCU1ª Câmara (Min. Benjamin Zymler) e 2.737/2013- TCU-Plenário (Rel. Min. José Jorge) , 1.563/2012TCU-Plenário (Min. Subst. Marcos Bemquerer) , dentre outros. 
72.	Esse mesmo entendimento é espelhado na doutrina e jurisprudência pátrias, onde o empresário individual, conquanto esteja inscrito no Cadastro Nacional de Pessoas Jurídicas, não é considerado pessoa jurídica, pois equivale a um comerciante exercendo atos de comércio individualmente. Nesse decisum, ao acatar sugestão do representante do Ministério Público, o relator, ao tempo que destacou que o responsável é a pessoa física, adotou posicionamento no sentido de que todas as referências ao empresário individual no processo trarão o seu CPF e o seu CNPJ.
73.	Não assiste, dessa forma, razão aos defendentes.
Terceira alegação
74.	Alegam que teriam apresentado todos os documentos solicitados em 27/7/2017, os quais não teriam sido recepcionados pelo Denasus por estar fora do prazo, conforme trecho do parecer constante da peça 48:
3. Considerando que, nesta fase do processo administrativo, não compete ao Denasus apreciar a justificativa, tendo em vista que a apresentação de documentos após o encerramento da atividade de controle caracteriza-se como uma espécie de 'recurso', inobstante lhe ter sido outorgado prazo para explicitar as constatações e, portanto, deve seguir as regras insertas na Lei n.º 9.784/1999, a qual regula, no âmbito da Administração Pública Federal, o processo administrativo;  
4. Considerando que nesses termos, e com esteio no §1º do art, 56 da Lei 9.784/199, levando em conta que o relatório de auditoria não possui a natureza jurídica de ato decisório, petições com esta finalidade devem ser direcionadas ao órgão que emitiu a decisão administrativa, ou que irá emitir, com amparo no relatório de auditoria. 
5. Considerando ainda a alteração de procedimentos no âmbito do Denasus, consubstanciada no Memorando Circular nº . 08/2017 emitido à luz das regras jurídico-administrativas, informo que não cabe a revisão dos achados da citada auditoria.
75.	Alegam, dessa forma, que, ante o atendimento dos requisitos formais de apresentação dos documentos comprobatórios das dispensações e das aquisições dos medicamentos, a presente demanda deveria ser arquivada.
Análise
76.	Em que pese os defendentes alegarem ter apresentado todos os documentos ao Denasus, o qual não os teria recepcionado em virtude de estar fora do prazo, não anexaram os referidos documentos aos autos para que fossem analisados, não sendo, dessa forma, possível verificar se seriam suficientes para ilidir as irregularidades imputadas.
77.	Não assiste, dessa forma, razão aos defendentes.
Culpabilidade
78.	No âmbito do TCU, é considerado de boa-fé o responsável que, embora tenha concorrido para o dano ao erário ou outra irregularidade, seguiu as normas pertinentes, os preceitos e os princípios do direito. A análise, portanto, é feita sob o ponto de vista objetivo, sem que seja necessária a comprovação de má-fé (dolo) , mas apenas da ausência de boa-fé objetiva (Acórdão 7936/2018-TCU-Segunda Câmara, Relator Ministro-Substituto Augusto Sherman) .
79.	Dessa forma, não é possível atestar a boa-fé dos responsáveis, já que o dano decorreu justamente do descumprimento das normas e princípios do Programa Farmácia Popular do Brasil - PFPB. É possível afirmar que os responsáveis tinham consciência da ilicitude dos atos, haja vista terem assinado termo de adesão no qual requereram a habilitação nas condições estabelecidas pela Portaria que rege o Programa, da qual declararam expressamente estarem cientes de todo o conteúdo e exigências, as quais aceitaram e se comprometeram a cumprir.
Verificação do Prazo de Prescrição da Pretensão Punitiva
80.	Observa-se não ter ocorrido a prescrição da pretensão punitiva por parte do TCU que, nos termos do entendimento firmado no Acórdão 1441/2016-TCU-Plenário (Relator Ministro Benjamin Zymler) , subordina-se ao prazo geral de prescrição indicado no art. 205 do Código Civil, qual seja, dez anos contados a partir da data de ocorrência da irregularidade sancionada, nos termos do art. 189 do Código Civil. As irregularidades discutidas nesta TCE ocorreram nos exercícios de 2012 a 2015, bem como houve interrupção do prazo prescricional, em 30/11/2020, em função do ato que determinou as citações (peça 30) , portanto há menos de 10 anos, não restando caracterizada a prescrição da pretensão punitiva.
CONCLUSÃO
81.	Em face da análise promovida na seção 'Exame Técnico', propõe-se rejeitar as alegações de defesa apresentadas pela Sra. Nilva Maria de Morais (CPF XXX.903.519-XX, CNPJ 81.440.869/0001-59) e pelo Sr. Marcelo Migoto (CPF XXX.311.109-XX) , uma vez que não foram suficientes para sanear as irregularidades a eles atribuídas.
82.	Verifica-se também que não houve a prescrição da pretensão punitiva, conforme análise realizada na seção 'Verificação do Prazo de Prescrição da Pretensão Punitiva'.
83.	Por fim, inexistindo nos autos elementos que demonstrem a boa-fé dos responsáveis ou a ocorrência de outros excludentes de culpabilidade, conforme exposto na seção 'Culpabilidade', devem suas contas ser, desde logo, julgadas irregulares, nos termos do art. 202, § 6º, do Regimento Interno/TCU, procedendo-se à sua condenação em débito e à aplicação da multa prevista no art. 57 da Lei 8.443/1992.
PROPOSTA DE ENCAMINHAMENTO
84.	Diante do exposto, submetem-se os autos à consideração superior, propondo:
a)	rejeitar as alegações de defesa apresentadas pela Sra. Nilva Maria de Morais (CPF XXX.903.519-XX, CNPJ 81.440.869/0001-59) e pelo Sr. Marcelo Migoto (CPF XXX.311.109-XX) ;
b)	com fundamento nos arts. 1º, inciso I, 16, inciso III, alíneas 'b' e 'c', da Lei 8.443/1992 c/c os arts. 19 e 23, inciso III, da mesma Lei, e com arts. 1º, inciso I, 209, inciso II e III, 210 e 214, inciso III, do Regimento Interno, que sejam julgadas irregulares as contas da Sra. Nilva Maria de Morais (CPF XXX.903.519-XX, CNPJ 81.440.869/0001-59) e do Sr. Marcelo Migoto (CPF XXX.311.109-XX) , e condená-los, solidariamente, ao pagamento das quantias a seguir especificadas, com a fixação do prazo de quinze dias, a contar das notificações, para comprovar, perante o Tribunal (art. 214, inciso III, alínea 'a', do Regimento Interno) , o recolhimento das dívidas aos cofres do Fundo Nacional de Saúde, atualizadas monetariamente e acrescidas dos juros de mora, calculados a partir das datas discriminadas, até a data dos recolhimentos, na forma prevista na legislação em vigor, abatendo-se, na oportunidade, os valores já ressarcidos:
	DATA DA OCORRÊNCIA
	VALOR ORIGINAL
 (R$) 
	D/C

	23/08/2012
	 6.839,70 
	D

	23/08/2012
	    160,38 
	D

	23/08/2012
	      13,77 
	D

	10/09/2012
	    106,92 
	D

	10/09/2012
	 9.611,70 
	D

	10/09/2012
	      40,19 
	D

	08/10/2012
	    187,11 
	D

	08/10/2012
	      40,19 
	D

	08/10/2012
	 8.799,00 
	D

	08/11/2012
	      40,19 
	D

	08/11/2012
	      21,60 
	D

	08/11/2012
	 1.443,42 
	D

	08/11/2012
	 5.276,10 
	D

	18/12/2012
	 3.664,40 
	D

	18/12/2012
	 1.165,59 
	D

	18/12/2012
	      66,92 
	D

	18/12/2012
	    123,60 
	D

	30/12/2012
	 4.432,20 
	D

	30/12/2012
	 1.069,20 
	D

	30/12/2012
	    160,20 
	D

	30/12/2012
	      80,38 
	D

	19/02/2013
	      13,77 
	D

	19/02/2013
	 1.951,29 
	D

	07/03/2013
	      22,80 
	D

	07/03/2013
	      87,90 
	D

	07/03/2013
	 4.866,90 
	D

	14/03/2013
	        9,72 
	D

	14/03/2013
	    949,32 
	D

	14/03/2013
	 2.322,00 
	D

	08/04/2013
	 1.854,90 
	D

	16/04/2013
	    887,76 
	D

	31/05/2013
	 2.159,10 
	D

	31/05/2013
	 1.406,97 
	D

	31/05/2013
	      34,80 
	D

	04/06/2013
	 2.008,20 
	D

	04/06/2013
	    399,33 
	D

	01/07/2013
	    447,93 
	D

	02/07/2013
	 2.627,70 
	D

	26/07/2013
	    646,38 
	D

	26/07/2013
	      26,73 
	D

	29/07/2013
	      46,80 
	D

	29/07/2013
	 1.074,20 
	D

	30/08/2013
	    910,30 
	D

	30/08/2013
	    740,34 
	D

	01/10/2013
	      74,40 
	D

	01/10/2013
	    707,80 
	D

	02/10/2013
	    635,04 
	D

	02/10/2013
	      26,73 
	D

	12/11/2013
	    606,69 
	D

	12/11/2013
	    568,00 
	D

	06/12/2013
	    229,23 
	D

	06/12/2013
	 1.786,30 
	D

	06/12/2013
	      14,40 
	D

	30/12/2013
	    728,80 
	D

	07/02/2014
	 1.074,00 
	D

	07/02/2014
	      76,80 
	D

	28/02/2014
	      66,92 
	D

	28/02/2014
	    542,40 
	D

	16/04/2014
	    843,60 
	D

	12/05/2014
	      74,40 
	D

	12/05/2014
	      66,92 
	D

	12/05/2014
	    497,10 
	D

	30/05/2014
	    102,00 
	D

	07/07/2014
	      26,73 
	D

	07/07/2014
	    310,80 
	D

	07/07/2014
	      93,65 
	D

	07/07/2014
	      74,40 
	D

	31/07/2014
	    231,60 
	D

	01/09/2014
	      74,40 
	D

	01/09/2014
	    120,00 
	D

	09/09/2014
	      66,92 
	D

	01/10/2014
	    199,20 
	D

	02/10/2014
	      26,73 
	D

	03/11/2014
	      66,92 
	D

	03/11/2014
	      81,60 
	D

	03/11/2014
	    166,80 
	D

	28/11/2014
	      80,69 
	D

	01/12/2014
	    523,20 
	D

	01/12/2014
	    108,00 
	D

	14/01/2015
	    674,40 
	D

	14/01/2015
	      66,92 
	D

	14/01/2015
	      74,40 
	D

	09/02/2015
	    238,80 
	D

	09/02/2015
	      33,60 
	D

	09/02/2015
	      34,80 
	D

	09/02/2015
	      26,73 
	D

	03/03/2015
	        4,80 
	D

	03/03/2015
	    169,60 
	D

	02/04/2015
	      16,50 
	D

	05/05/2015
	      93,60 
	D

	05/05/2015
	      74,40 
	D

	05/05/2015
	      11,70 
	D

	05/05/2015
	    400,95 
	D

	05/05/2015
	      40,19 
	D

	12/06/2015
	      61,20 
	D

	03/07/2015
	      89,40 
	D

	06/07/2015
	      26,73 
	D

	05/08/2015
	      61,10 
	D

	05/08/2015
	 1.609,30 
	D

	06/08/2015
	      26,73 
	D

	31/08/2015
	        7,80 
	D

	31/08/2015
	      74,40 
	D

	31/08/2015
	    580,00 
	D

	31/08/2015
	      40,19 
	D

c)	aplicar à Sra. Nilva Maria de Morais (CPF XXX.903.519-XX) e ao Sr. Marcelo Migoto (CPF XXX.311.109-XX) , individualmente, a multa prevista no art. 57 da Lei 8.443/1992 c/c o art. 267 do Regimento Interno, com a fixação do prazo de quinze dias, a contar das notificações, para comprovar, perante o Tribunal (art. 214, inciso III, alínea 'a', do Regimento Interno) , o recolhimento das dívidas aos cofres do Tesouro Nacional, atualizadas monetariamente desde a data do Acórdão até a dos efetivos recolhimentos, se forem pagas após o vencimento, na forma da legislação em vigor;
d)		autorizar, desde logo, nos termos do art. 28, inciso II, da Lei 8.443/1992, a cobrança judicial das dívidas, caso não atendidas as notificações;
e)	autorizar, desde logo, e com fundamento no art. 26, da Lei 8.443/1992 c/c o art. 217, do Regimento Interno do TCU, caso seja do interesse dos responsáveis, o parcelamento das dívidas em até 36 parcelas, devendo incidir, sobre cada uma, os encargos legais devidos, sem prejuízo de alertá-los de que, caso optem por essa forma de pagamento, a falta de comprovação do recolhimento de qualquer parcela implicará o vencimento antecipado do saldo devedor, nos termos do art. 26, parágrafo único, e 59, da Lei 8.443/1992 c/c o art. 217, § 2º, do Regimento Interno do TCU;
f)	enviar cópia do Acórdão que vier a ser prolatado à Procuradoria da República no Estado do Paraná, nos termos do § 3º do art. 16 da Lei 8.443/1992, c/c o § 7º do art. 209 do Regimento Interno do TCU, para adoção das medidas cabíveis, e ao Fundo Nacional de Saúde e aos responsáveis, para ciência, e informar-lhes que a deliberação, acompanhada do Relatório e do Voto que a fundamenta, está disponível para a consulta no endereço www.tcu.gov.br/acordaos, além de esclarecer que, caso requerido, o TCU poderá fornecer sem custos as correspondentes cópias, de forma impressa;
g)	 informar à Procuradoria da República no Estado do Paraná que, nos termos do parágrafo único do art. 62 da Resolução TCU 259/2014, os procuradores e membros do Ministério Público credenciados nesta Corte podem acessar os presentes autos de forma eletrônica e automática, ressalvados apenas os casos de eventuais peças classificadas como sigilosas, as quais requerem solicitação formal."
É o relatório.

Guilherme Henrique Polonio Casagrande (81839/OAB-PR) e Emmanuel Casagrande (39797/OAB-PR), representando Nilva Maria de Morais; Guilherme Henrique Polonio Casagrande (81839/OAB-PR) e Emmanuel Casagrande (39797/OAB-PR), representando Marcelo Migoto; Guilherme Henrique Polonio Casagrande (81839/OAB-PR) e Emmanuel Casagrande (39797/OAB-PR), representando Farmácia Santa Luzia Ltda.

Procurador Marinus Eduardo De Vries Marsico.

TOMADA DE CONTAS ESPECIAL. FARMÁCIA POPULAR. AUSÊNCIA DE DOCUMENTAÇÃO COMPROBATÓRIA. CITAÇÃO. REJEIÇÃO DAS ALEGAÇÕES DE DEFESA. CONTAS IRREGULARES. DÉBITO. MULTA.

TOMADA DE CONTAS ESPECIAL (TCE)

Secretaria de Controle Externo de Tomada de Contas Especial (SecexTCE).

Em exame Tomada de Contas Especial instaurada pelo Fundo Nacional de Saúde/Ministério da Saúde (FNS/MS) , em desfavor do estabelecimento comercial Farmácia Santa Luzia Ltda., solidariamente com a Sra. Nilva Maria de Morais e o Sr. Marcelo Migoto, em razão da aplicação irregular de recursos do Sistema Único de Saúde (SUS) no âmbito do Programa Farmácia Popular do Brasil - Aqui Tem Farmácia Popular (PFPB) , no período de 23/8/2012 a 31/8/2015, o que teria ocasionado um prejuízo de R$ 84.349,31, em valores históricos, aos cofres do FNS.
A presente TCE originou-se de auditoria realizada pelo Departamento Nacional de Auditoria do SUS (Denasus) no ano de 2017, na qual identificou-se a existência de prejuízos em razão de irregularidades nas dispensações e/ou na documentação comprobatória de dispensações de medicamentos do Programa Farmácia Popular do Brasil, caracterizadas por:
a)	registro de dispensação de medicamentos sem notas fiscais que comprovem a aquisição  (peça 3, p. 5-7, constatação 481042) ;
b)	registro de dispensação de medicamentos em nome de pessoas falecidas (peça 3, p. 11-12, constatação 481106) ;
c)	não apresentação de cópia do cupom fiscal, cupom vinculado e/ou receitas médicas solicitados (peça 3, p. 7-9, constatação 481045) ; e
d)	apresentação de cupom fiscal, cupom vinculado e/ou receitas médicas com irregularidades (peça 3, p. 9-10, constatação 481104) .
Já no âmbito desta Casa, após instrução preliminar (peça 28) , foi promovida citação da Sra. Nilva Maria de Morais e do Sr. Marcelo Migoto. 
Após exame das alegações de defesa apresentadas conjuntamente (peça 47) , a SecexTCE propõe, em sua derradeira instrução (peças 54-56) , com a aquiescência do MP/TCU (peça 57) , rejeitar as manifestações, julgar irregulares as presentes contas, condenar os responsáveis solidariamente à integralidade dos valores apontados pelo Denasus, bem como aplicar aos responsáveis a multa legal.
Adianto que acolho a uníssona proposta, incorporando a respectiva análise às minhas razões de decidir.
As alegações de defesa apresentadas pelos responsáveis, Sra. Nilva Maria de Morais, sócia administradora no período de 24/2/2000 a 31/1/2020 e responsável legal, e Sr. Marcelo Migoto, sócio administrador no período de 12/1/1999 a 5/4/2019, conjuntamente às peças 47-48, suficientemente examinadas pela unidade instrutiva (peça 54, p. 8-14) , mostraram-se insuficientes para afastar a responsabilidade pelo débito que lhes é atribuído.
Em que pese os defendentes alegarem ter apresentado todos os documentos comprobatórios ao Denasus, por ocasião da solicitação ocorrida em 2017 - o qual supostamente não os teria recepcionado em virtude de estarem fora do prazo -, fato é que os responsáveis não apresentaram os mencionados documentos aos presentes autos, tampouco foram trazidos quaisquer documentos no sentido de comprovar a adequada dispensação dos medicamentos, não tendo sido desconstituída a presunção de ocorrência de dano ao erário norteadora da instauração da presente tomada de contas especial. 
Quanto à responsabilização das pessoas físicas, vale registrar que, devido ao caráter convenial conferido à relação entre o poder público e o particular no âmbito do Programa Farmácia Popular do Brasil, a jurisprudência desta Casa (a exemplo do Acórdão 2386/2020-TCU-Primeira Câmara) tem se consolidado no sentido de que sejam responsabilizados também seus administradores, pessoalmente, a comprovar a regular aplicação dos recursos públicos desse programa submetidos às suas decisões, dada suja sujeição à obrigação de prestar contas. Com efeito, afigura-se legítima a responsabilização de ambos os sócios-administradores em questão.
No que se refere à alegada prescrição, na esteira do que consignei no Voto condutor do Acórdão 9146/2021-TCU-Primeira Câmara, a aplicação da prescrição quinquenal a que alude a Lei 9.873/1999 não é tema novo no âmbito desta Corte, embora possa ter assumido novos contornos a partir de deliberações recentes do STF. 
Em acréscimo às ponderações instrutórias, entendo que esta Corte deve continuar aplicando o parâmetro jurisprudencial consolidado pela imprescritibilidade da pretensão ressarcitória, a exemplo do que restou deliberado no bojo do Acórdão 1944/2022-TCU-Primeira Câmara, Relator Ministro Benjamin Zymler. Não se trata de desconhecimento ou desrespeito aos precedentes originários do átrio da Suprema Corte. Apenas pondero que, considerando a fixação do parâmetro pelo Plenário desta Casa e inexistindo entendimento vinculante em sentido contrário, o tema, a meu sentir, não requer deslinde diverso.  
Consoante aduzi no Voto condutor do Acórdão 2107/2022-TCU-Primeira Câmara, recentemente foi prolatado o Acórdão 459/2022-TCU-Plenário, cujo voto vencedor foi produzido pelo Ministro Walton Alencar Rodrigues, em que restou entabulado o entendimento majoritário desta Corte, refletido no seguinte posicionamento, registrado no voto que decidiu o caso concreto em apreciação:
"Até que o Tribunal aprove projeto normativo com regulamentação da temática da prescrição, defendo seja mantido o entendimento consolidado nesta Corte de Contas quanto à imprescritibilidade das ações de reparação de dano ao Erário, com base no Enunciado 282 da Súmula de Jurisprudência do TCU, bem como a prescrição decenal da pretensão punitiva, prevista no artigo 205 do Código Civil, segundo as diretrizes aprovadas pelo Acórdão 1441/2016-TCU-Plenário."
Naquela oportunidade, também decidiu o Tribunal:
"9.8. ordenar à Secretaria-Geral de Controle Externo (Segecex) a formação de grupo técnico de trabalho para que, em processo apartado, apresente a este Plenário projeto de normativo que discipline, de forma completa e detalhada, o tema da prescrição da pretensão ressarcitória e da prescrição da pretensão punitiva no âmbito do controle externo, tendo por base jurisprudência predominante do Supremo Tribunal Federal, adequando-a às especificidades das diversas formas de atuação do Tribunal de Contas da União, devendo incluir, no estudo que fundamentará o projeto de normativo, avaliação do impacto das teses prescricionais discutidas sobre as responsabilidades e danos apurados nos processos em andamento no Tribunal, sobretudo os mais sensíveis, relevantes e de elevada materialidade.
Como se vê, portanto, a tese ainda vigente - enquanto não aprovada orientação diversa sobre a matéria, por normativo a ser deliberado em Plenário, e após os devidos estudos - é pela imprescritibilidade das ações de ressarcimento, baseado no disposto na Súmula TCU 282.
Em relação à prescrição da pretensão punitiva, também defendo a aplicação do parâmetro jurisprudencial desta Corte, cristalizado no Acórdão 1441/2016-TCU-Plenário, consoante aventado pela unidade instrutiva. As irregularidades discutidas nesta TCE ocorreram nos exercícios de 2012 a 2015, bem como houve interrupção do prazo prescricional, em 30/11/2020, em função do ato que determinou as citações (peça 30) , não havendo o transcurso do prazo de dez anos, não restando caracterizada a prescrição da pretensão punitiva. 
 No que se refere à responsabilização da pessoa jurídica, destaco que, in casu, a unidade técnica verificou que o estabelecimento comercial Farmácia Santa Luzia (CNPJ 81.440.869/0001-59) , que estava constituído sob a natureza jurídica de sociedade limitada à época das ocorrências, se tornou uma empresa individual, sob responsabilidade da Sra. Nilva Maria de Morais, não tendo sido citada, considerando-se "a Sra. Nilva Maria de Morais ter se tornado sucessora de suas atividades".
A despeito da inexistência de convergência jurisprudencial quanto à forma de se condenar essa sociedade individual e da possibilidade de distinta propriedade de bens nos cadastros de entidades como bancos, cartórios e departamento de trânsito (Acórdão 11855/2019-TCU-Primeira Câmara) , abstenho-me de tecer considerações adicionais a este respeito, considerando que a unidade técnica não promoveu previamente a citação da sociedade, sendo que, à luz do princípio da economicidade e da racionalidade administrativa, entendo que o caso não sugere o retorno dos autos à etapa saneadora.
A meu sentir, a solução mais adequada consiste na inclusão do CNPJ ao lado do CPF da empresária individual, o que possibilitará a ampliação da busca pelos bens na fase de execução, sem que seja necessário retornar o processo à unidade técnica para notificar a empresa individual que, em última análise, não possui personalidade jurídica, de modo semelhante ao deliberado no bojo do TC Processo 033.172/2020-0 (Acórdão 4193/2022-TCU-Primeira Câmara) . 
Assim, defendo que os responsáveis citados tenham suas contas julgadas irregulares, com a condenação ao ressarcimento do débito apurado e a aplicação da multa legal. 
Por fim, destaco que deixo de carrear para a minuta de acórdão tão-somente a proposição instrutória de, desde já, autorizar-se o parcelamento das dívidas imputadas, tendo em vista entender tratar-se de providência que somente deve ser adotada em face de solicitação do interessado. 
Ante o exposto, manifesto-me por que o Tribunal aprove o acórdão que ora submeto à deliberação deste Colegiado.
TCU, Sala das Sessões, em 27 de setembro de 2022.
AUGUSTO SHERMAN CAVALCANTI 
Relator